【裁判字號】    90,家訴,33
【裁判日期】    900711
【裁判案由】    確認繼承權存在
【裁判全文】
臺灣台南地方法院民事判決  九十年度家訴字第三三號
    原      告    庚○○○
                  丁○○
                  戊○○
                  丙○○
                  辛○○
                  己○○
                  癸○○
    右七人共同
    訴訟代理人    蘇文奕律師
    被      告    財政部國有財產局  設台北市○○○路一一六巷十八號
    法定代理人    乙○○      .
    訴訟代理人    壬○○      .
    複  代理人    甲○○      .
右當事人間請求確認繼承權存在事件，本院裁定如左：
    主    文
確認原告就謝清所遺坐落台南縣西港鄉○○段八之二八地號土地，面積玖貳平方公
尺，權利範圍全部；同段八之三四地號土地，面積陸平方公尺，權利範圍全部；同
段八之九地號土地，面積柒伍平方公尺，權利範圍十分之一之繼承權存在。
被告應將前項所示三筆土地，經台南縣佳里地政事務所收件，於八十九年二月二十四
日所為收歸國有之登記予以塗銷。
訴訟費用由被告負擔。
    事實及理由
壹、原告主張：
一、聲明：求為判決：
（一）確認原告就謝清所遺坐落台南縣西港鄉○○段八之二八地號土地，面積玖貳
      平方公尺，權利範圍全部；同段八之三四地號土地，面積陸平方公尺，權利
      範圍全部；同段八之九地號土地，面積柒伍平方公尺，權利範圍十分之一之
      繼承權存在。
（二）被告應將前項所示三筆土地，經台南縣佳里地政事務所收件，於八十九年二月
      二十四日所為收歸國有之登記予以塗銷。
二、陳述：
（一）按國有財產撥給各地國家機關使用者，名義上雖仍為國有，實際上即為使用機
      關行使所有人之權利，故本院對於是類財產，向准由管理機關起訴，代國家主
      張所有權人之權利（最高法院五十一年台上字第二六八０號判例參照）。本件
      系爭土地目前雖登記為國有，惟係以財政部國有財產局為管理機關，自應以其
      為當事人代表國家應訴。此合先敘明。
（二）系爭坐落台南縣西港鄉○○段八之二八、之三四、之九地號等三筆土地，均係
      分割自台南縣西港鄉○○段八之一地號土地，而未分割以前，八之一地號土地
      原告等之被繼承人謝清係擁有應有部分十分之一之所有權，後於七十年間因道
      路用地編定之需，該地經逕為分割成為八之一及八之九地號二筆土地，而謝清
      均擁有應有部分十分之一之所有權。後來因八之一地號土地之共有人謝茂薰於
      民國（下同）八十六年間向  鈞院起訴請求分割共有物，判決分割結果，謝清
      係分得八之二八地號土地，嗣該地再因自行分割而增加八之三四地號土地。上
      情有土地登記謄本四份、台灣高等法院台南分院民事判決及裁定影本各一份，
      與鈞院判決確定證明書影本一份在卷可稽。
（三）系爭三筆土地雖為原告等之被繼承人謝清所有，然因謝清之配偶曾林罔於日據
      時期即已改嫁，原告等遂不知有此可繼承之權利而遲未辦理繼承登記，後乃經
      鈞院依民法無人承認繼承之規定，以八十六年度繼字第二四二號裁定指定被告
      之台南分處為遺產管理人，後被告之台南分處再依民法第一一七八條、第一一
      七九條規定，聲請鈞院准予公示催告，後因公示催告期間原告等仍然不知其事
      而未出面承認繼承，以致系爭三筆土地於八十九年二月二十四日經為收歸國有
      之登記。上情有被告台南分處函件影本一份在卷足憑。
（四）惟按繼承開始時，繼承人之有無不明，無親屬會議，或親屬會議未於一個月內
      選定遺產管理人者，利害關係人始得聲請法院指定遺產管理人，為七十四年六
      月三日修正公布之民法第一一七七條、第一一七八條第二項所規定。林文通係
      於五十四年十二月三日死亡，其繼承在該法修正前開始，依修正前民法第一一
      七七條、第一一七八條規定，關於繼承開始時，繼承人有無不明，得依公示催
      告程序公告繼承人，命其於一定期限內承認繼承之條件為：(一)須繼承開始時，
      繼承人有無不明，(二)須由親屬會議選定遺產管理人。所謂繼承開始時，繼承人
      之有無不明，係指有無配偶及民法第一一三八條各款血親不明之謂，如確有繼
      承人生存，即不得謂繼承人有無不明。陳文傳與林文通二人同父同母，為親兄
      弟，又在同一戶籍，林文通死亡時，確有繼承人陳文傳生存，自非繼承人有無
      不明，被上訴人之台灣北區辦事處本不得向法院聲請指定林文通之遺產管理人
      ，故該辦事處於繼承開始後，七十五年一月十四日向板橋分院聲請，及板橋分
      院裁定指定該辦事處為林文通之遺產管理人，均於法未合。嗣該辦事處以林文
      通遺產管理人之身分聲請公示催告，及板橋分院依其聲請所為公示催告之裁定
      ，自均有未當。依上開說明，陳文傳及其繼承人即上訴人因繼承取得系爭土地
      之所有權並不因此而受影響（最高法院八十二年度台上字第一三三０號判決參
      照）。故本件如無繼承人之有無不明之情形，鈞院指定被告台南分處為遺產管
      理人之裁定，及依其聲請所為公示催告之裁定，自均於法未合，並不影響繼承
      人因繼承取得系爭土地之所有權之權利。
（五）次按台灣於三十四年十月二十五日光復，我國法律亦自是日起施行於台灣。嗣
      後有關繼承事項應悉依我國民法繼承編之規定處理。惟民法繼承編施行法第一
      條規定：「繼承在民法繼承編施行前開始者，除本施行法有特別規定外，不適
      用民法繼承編之規定」，故在台灣光復前已開始之繼承事件，於光復後原則上
      仍應適用日據時期所行之繼承習慣。查謝清係於十二年八月十日死亡，自應適
      用日據時期所行之繼承習慣定其繼承人。
（六）核諸卷附繼承系統表及除戶謄本七份之記載，足見謝清死亡時因係戶主，屬戶
      主繼承，自應由相續為戶主之其子謝金城繼承，而謝金城因係於日據時期死亡
      （即民國十三年四月二日），自應由相續為戶主之其妹謝玉季繼承。而後因謝
      玉季亦不幸於民國十七年一月三日亡故絕戶，依日據時期所行之繼承習慣遂無
      法定其繼承人，然民法繼承編施行法第八條明文規定：「繼承開始在民法繼承
      編施行前，被繼承人無直系血親卑親屬，依當時之法律亦無其他繼承人者，自
      施行之日起，依民法繼承編之規定定其繼承人」。本件鈞院裁定指定被告台南
      分處為遺產管理人之時間點，既為八十六年間，依民法繼承編施行法第八條規
      定，顯應依民法繼承編之規定定謝玉季繼承人。則謝玉季是否繼承人之有無不
      明，而得適用民法無人承認繼承之規定，自係指依戶籍資料之記載，有無配偶
      及民法第一一三八條各款血親不明之謂（最高法院八十三年度台上字第三二九
      三號、八十五年度台上字第二一０一號判決參照）。
（七）查訴外人謝茂薰固於八十六年間以被繼承人謝清唯一長男謝金城亦於大正十三
      年間死亡絕戶為由，聲請鈞院選任遺產管理人，而由  鈞院以八十六年繼字第
      二四二號裁定，選任被告之台灣南區辦事處台南分處為遺產管理人。惟核諸
      鈞院八十六年繼字第二四二號卷宗內謝茂薰於聲請時所提出之戶籍謄本，可知
      於謝清之子謝金城、之女謝玉季死亡時，其母謝林罔（即曾林罔）尚存在，而
      謝玉季於昭和三年間死亡時，之所以為絕戶之記載，係因其母謝林罔（即曾林
      罔）於大正十四年即因改嫁而除戶之故，並非謝林罔（即曾林罔）當時已死亡
      。則謝茂薰於八十六年間聲請鈞院為謝清選任遺產管理人，或  鈞院以八十六
      年繼字第二四二號裁定，選任被告之台灣南區辦事處台南分處為遺產管理人時
      ，依戶籍謄本之記載均可知尚有繼承人謝林罔（即曾林罔）存在，自非繼承人
      有無不明之情形，顯見謝茂薰所為聲請或  鈞院依其聲請所為裁定，應均屬於
      法未合。嗣被告之台灣南區辦事處台南分處以遺產管理人身分聲請公示催告，
      及  鈞院依其聲請所為公示催告之裁定，自屬均有未當。揆諸前揭所引最高法
      院八十二年度台上字第一三三０號判決，原告等因繼承而取得系爭土地之所有
      權，自不因此而受影響。
（八）被告雖辯稱，原告一方面以  鈞院裁定之時間點（八十六年四月二十二日）主
      張應適用民法繼承編規定有繼承權，一方面又主張謝玉季死亡時其母尚生存，
      確有繼承人存在，適用標準不無矛盾；且收歸國有登記屬原始取得，縱有繼承
      人存在，亦喪失對該財產之物權云云。惟查原告於起訴時係主張，依民法繼承
      編施行法第八條之規定，謝玉季死亡時，其母謝林罔（即曾林罔）既尚存在，
      自為其法定繼承人，而因謝林罔（即曾林罔）亦不幸於七十二年間亡故，原告
      等七人均為其法定繼承人，就系爭土地自有繼承權存在，顯見原告之主張並無
      適用標準矛盾之處。再者，鈞院依謝茂薰聲請所為選任遺產管理人之裁定，及
      依被告之台灣南區辦事處台南分處聲請所為公示催告之裁定，於法均有未合，
      業據前述，顯然不論收歸國有登記是否為原始取得，本件收歸國有登記既失其
      依據，原告等因繼承而取得系爭土地之所有權，自不因此而受影響。再者，所
      謂侵害繼承權，係指於繼承開始當時，即自命為唯一繼承人而有單獨行使遺產
      上權利之客觀事實而言，若於繼承開始後，始有該項事實者，不過為侵害繼承
      人已取得之權利，而非侵害繼承權，與民法第一一四六條第二項規定之時效無
      關（最高法院六十五年台再字第一四號判決參照）。本件原告等受侵害者既係
      已取得之權利，而非侵害繼承權，自不適用民法第一一四六條第二項規定之時
      效。
（十）末者，曾林罔係於七十二年十二月二十八日亡故，死亡時原告等七人均為其法
      定繼承人，有前揭繼承系統表足參，則原告訴請確認對於系爭三筆土地之繼承
      權存在，及塗銷收歸國有之登記，自屬適法有據。爰狀請鑒核，准予判決如聲
      明，實為德便。
三、證據：土地登記謄本四份、台灣高等法院台南分院民事判決及裁定影本各一份、
    本院判決確定證明書影本一份、財政部國有財產局台灣南區辦事處台南分處函件
    影本一份、最高法院八十二年度台上字第一三三０號判決一則、繼承系統表一份
    、除戶戶籍謄本七份等。
貳、被告抗辯：
一、聲明：求為判決駁回原告之訴，訴訟費用由原告負擔。
二、陳述：
（一）查被告係依據  鈞院八十六年度繼字第二四二號民事裁定選任為被繼承人謝清
      遺產管理人，且依據該裁定載係依據被繼承人除戶戶籍登記簿謄本所載（證一
      ），其繼承人謝金城、謝氏玉季分別於大正十三年四月二日及昭和三年一月三
      日死亡絕戶，被繼承人謝清是否尚有繼承人又屬不明，因而據利害關係人之聲
      請，始有該裁定產生，惟原告現依據民法繼承編施行法第八條規定主張其有繼
      承權，係以  鈞院裁定指定被告台南分處為遺產管理人之時間點（八十六年四
      月二十二日）而應適用民法繼承編規定有繼承權，另又謂該裁定作成當時，謝
      玉季死亡時其母曾林罔尚生存，確有繼承人存在，該選任遺產管理人裁定及依
      該聲請所為公示催告，以其不符合民法第一千一百七十八條第二項及第一千一
      百七十七條規定，失所附麗，於法不合，顯適用標準不同，而異其效力不無矛
      盾。況選任遺產管理人後，於搜索繼承人期間，果為繼承人尚得為繼承之表示
      ，但原告卻放任權利之睡覺，於被告依法完成公示催告程序，並將系爭土地辦
      畢國有登記後，始主張其有繼承權，而謂被告之國有登記影響其繼承權，渠等
      豈能不無錯誤。又如於被告已依法管理而為國有登記後，得隨時予以請求塗銷
      登記，顯然將使民法第一千一百八十五條規定形同具文。
（二）再查，依民法第一千一百八十五條規定，於同法第一千一百七十八條所定之期
      間屆滿，無繼承人承認繼承時，其遺產於清償債權，交付遺贈物後，如有剩餘
      ，歸屬國庫，按本件公示催告期間內並無繼承人承認繼承，被告於期限屆滿，
      將系爭土地即台南縣西港鄉○○段八之九、八之二八、八之三四地號土地收歸
      國有登記，自屬於法有據。且國庫依法律規定取得剩餘財產之法律性質，既為
      原始取得，是縱有繼承人存在，亦喪失對該財產之物權，如該財產為不動產時
      ，亦無民法第七百五十八條規定之適用，當然歸屬國庫，有法務部民國八十年
      十一月十三日法八十律一六八三四號函可稽。為此狀請  鈞院鑒核，賜予判決
      駁回原告之訴，不勝感禱。
（三）按民法第一千一百七十七條、第一千一百七十八條規定，繼承開始時，繼承人
      之有無不明者，法院應依聲請為公示催告，以搜索繼承人，此所謂繼承人之有
      無不明，係指被繼承人之直係血親卑親屬、配偶、父母、兄弟姐妹及祖父母無
      一人出現，究竟有無繼承人尚在不明狀態之情形而言，因之繼承人有無不明，
      應從廣義解釋，亦即依戶籍資料之記載無可知之繼承人即屬之，非必在客觀上
      已確定絕無繼承人，始足當之，最高法院八十五年度台上字第二一０一號判決
      可稽，再以原告亦謂案外人謝茂薰於向  鈞院聲請選任遺產管理人之際，其所
      提出被繼承人謝清之戶籍謄本係為絕戶之記載，則依據戶籍資料，是否謝清之
      配偶謝林罔（即曾林罔）已死亡或已改嫁並無法得知，顯已達繼承人有無不明
      狀態，因而，  鈞院選任被告為謝清遺產管理人之裁定，進而，被告再據以向
        鈞院聲請為公示催告謝清之繼承人應自公示催告最後登載新聞紙之日起一年
      內承認繼承，均於法未有不合。
（四）再，原告指稱  鈞院指定被告台南分處為遺產管理人之裁定及依其聲請所為公
      示催告之裁定於法未合，顯有未當。為此狀請  鈞院鑒核，賜予判決駁回原告
      之訴，不勝感禱。
、兩造不爭之事實：
一、坐落台南縣西港鄉○○段八之二八地號土地，面積玖貳平方公尺，權利範圍全
    部；同段八之三四地號土地，面積陸平方公尺，權利範圍全部；同段八之九地
    號土地，面積柒伍平方公尺，權利範圍十分之一原為訴外人謝清所有，謝清於
    日據時期十正十二年八月十日死亡後，迄無人辦理繼承登記，嗣由訴外人謝茂薰
    以利害關係人之身分，聲請本院定謝清之遺產管理人為財政部國有財產局台灣南
    區辦事處台南分處，經公示催告期滿而仍無人出面承認繼承，於八十九年二月二
    十四日將謝清上揭遺產辦理收歸國有之登記。
二、謝清於日據時期大正十二年八月十日死亡時，其親屬有配偶謝林罔、子謝金城、
    女謝玉季等三人，由謝金城相續為戶長，謝金城於大正十三年四月二日死亡後，
    由謝玉季相續為戶長，謝林罔則於大正十四年八月二十八日改嫁予曾鴨，因婚姻
    而除戶，並更名為曾林罔，直至七十二年十二月二十八日死亡，謝玉季則於昭和
    三年一月三日死亡而絕戶。曾林罔與曾鴨有子女曾桂花、顏曾樹蘭、曾天進三人
    ，曾桂花於十六年十一月二十一日死亡，無子女，顏曾樹蘭於五十二年二月二十
    日死亡，有子女即原告癸○○，曾天進在八十八年九月十八日死亡後，其繼承人
    有配偶庚○○○、子女丙○○、丁○○、戊○○、辛○○、己○○等六人。
肆、得心證之理由：
一、本件兩造之爭執點在於：系爭三筆原屬謝清所有之遺產，因依無人承認之繼承，
    經依程序指定遺產管理人並行搜尋繼承人之公示催告後，仍無人出面承認繼承而
    依法登記為國有，被告主張此項登記具有原始取得之效力；原告則主張謝清之女
    謝玉季死亡時，有繼承人謝林罔即曾林罔，並非繼承人有無不明，前揭依無人承
    認之繼承所進行程序並不合法等情。是本件應探究者為：１本院八十六年度繼字
    第一四二號選任遺產管理人、八十六年度家催字第九六號公示催告等進行之程序
    ，對謝清所遺前揭三筆土地是否符合無人承認之繼承所應進行之程序；２原告七
    人對前揭三筆土地是否有繼承權存在等二項為斷。
二、查本院八十六年度繼字第一四二號選任遺產管理人及八十六年度家催字第九六號
    公示催告事件，其所進行之程序，被繼承人均為謝清，此經本院調閱該二卷宗核
    閱明確。惟謝清於日據時期大正十二年八月十日死亡時，其親屬有配偶謝林罔、
    子謝金城、女謝玉季等三人，已由謝金城相續為戶長，則原為謝清所有之前揭遺
    產自應由謝金城繼承，雖未經繼承登記，亦已發生繼承效力，嗣謝金城於大正十
    三年四月二日死亡後，由其妹謝玉季相續為戶長，謝金城之親屬除有妹謝玉外，
    僅有母謝林罔，並無直系血親卑親屬存在。此繼承之時點發生在日據時期，在日
    據時期，關於本省人之親屬繼承事項係適用台灣舊習慣，以男子繼承為主，原則
    上雖不承認女子繼承權，惟被繼承人死亡後，如無得為繼承之男子，則經由相當
    於親屬會議之協議後，亦得由得為繼承之女子為繼承人。謝金城死亡時，既無直
    系血親卑親屬，亦無兄弟，僅存其母謝林罔及妹謝玉季，茲既由謝玉季繼任為戶
    長，自應認已有相當於親屬會議之協議，由謝玉季繼承謝金城之遺產。其後謝玉
    季於昭和三年一月三日死亡而絕戶，其母謝林罔則早於大正十四年八月二十八日
    改嫁，依日據時期所適用之台灣舊習慣，系爭三筆原屬謝清所有之土地，為屬謝
    玉季之遺產。則就系爭三筆土地選任遺產管理人及進行無繼承人之公示催告程序
    ，均應以謝玉季為被繼承人。乃本院八十六年度繼字第一四二號選任遺產管理人
    及八十六年度家催字第九六號公示催告事件，其所進行之程序，被繼承人均為謝
    清而非謝玉季，是上揭二項所進行之程序，對屬被繼承人謝玉季之遺產自不發生
    效力，則系爭三筆土地雖係經由無人承認之繼承所定程序進行，嗣將該三筆土地
    為收歸國有之登記，該項登記亦不生原始取得之效力。
三、按被繼承人謝玉季於昭和三年一月三日死亡，而其母早於大正十四年八月二十八
    日改嫁而失其繼承權，依日據時期台灣親屬、繼承適用之舊習慣，謝玉季已無繼
    承人存在，台灣光復後，民法繼承編始得在台灣施行，依民法繼承編施行法第八
    條所定：「繼承開始在民法繼承編施行前，被繼承人無直系血親卑親屬，依當時
    之法律亦無其他繼承人者，自施行之日起，依民法繼承編之規定定其繼承人。」
    謝玉季既無其他繼承人存在，依上揭規定，自應依民法繼承編定其繼承人。查謝
    玉季死亡時，其生母謝林罔尚未死亡，依民法第一千一百三十八條之規定，謝林
    罔自屬謝玉季之繼承人，則上揭原屬謝清所遺之三筆土地，因繼承關係，而輾轉
    由謝林罔取得所權。
四、查謝林罔於大正十四年八月二十八日改嫁後，改從夫姓而更名為曾林罔，曾林罔
    與曾鴨有子女曾桂花、顏曾樹蘭、曾天進三人，曾桂花於十六年十一月二十一日
    死亡，無子女，顏曾樹蘭於五十二年二月二十日死亡，有子女即原告癸○○，則
    曾林罔於七十二年十二月二十八日死亡時，其繼承人為長男曾天進及孫女癸○○
    （代位其母顏曾樹蘭繼承）二人，每人應繼分為二分之一，嗣曾天進於八十八年
    九月十八日死亡，其繼承人為配偶庚○○○、子女丙○○、丁○○、戊○○、辛○○、己○○等六人，每人為曾天進所得應繼分二分之一中各六分之一，即十二
    分之一，是曾林罔所遺之系爭三筆土地所有權中，經上揭繼承發生過程，應由原
    告癸○○擁有其中二分之一，原告庚○○○、丙○○、丁○○、戊○○、辛○○
    、己○○等六人各擁有其中十二分之一。原告就上揭三筆土地雖未為繼承登記，
    惟其等既因繼承而取得之不動產物權，自不因未登記而影響其效力，仍應認原告
    等就系爭三筆土地各擁有上揭比例之不動產持分，惟未為繼承登記前，就系爭遺
    產保持公同共有之關係。
五、綜上所論，原告七人就原屬謝清所遺之系爭三筆土地，因繼承關係均為公同共有
    人，而上揭三筆土地雖依無人承認之繼承進行選任遺產管理人程序及公示催告後
    ，仍無人承認繼承，惟其被繼承人仍列謝清，而非謝玉季，其被繼承人有誤，自
    不得因無人承認繼承，而直接將上揭三筆原登記為謝清所有之土地收歸為國有，
    被告主張其為原始取得，自不足採。茲被告既然否認原告等之繼承權，原告自有
    確認之必要，且系爭三筆土地收歸為國有登記，已損及原告等因繼承關係而取得
    之所有權，從而原告請求確認其等就謝清所遺坐落台南縣西港鄉○○段八之二八
    地號土地，面積玖貳平方公尺，權利範圍全部；同段八之三四地號土地，面積
    陸平方公尺，權利範圍全部；同段八之九地號土地，面積柒伍平方公尺，權
    利範圍十分之一之繼承權存在，並請求被告應將前項所示三筆土地，經台南縣佳
    里地政事務所收件，於八十九年二月二十四日所為收歸國有之登記予以塗銷等二
    項，均無不合，應予准許。
伍、據上論結：本件原告之訴為有理由，並依民事訴訟法第七十八條，判決如主文。
中      華      民      國    九十      年      七      月    十  一    日
                              臺灣台南地方法院民事第二庭
~B法      官  王  國  忠
右為正本係照原本作成。
如對本判決不服，須於判決送達後十日內向本院提出上訴狀。
中      華      民      國    九十      年      七      月    十  一    日
~B法院書記官  翁  心  欣


司法院資訊處製作；財團法人民間司法改革基金會備份。
